【裁判字號】    98,訴,941
【裁判日期】    981117
【裁判案由】    拆屋還地
【裁判全文】
臺灣板橋地方法院民事判決               98年度訴字第941號
原      告  財團法人台灣省台北縣大觀書社
法定代理人  甲○○
訴訟代理人  羅翠慧律師
複代理人    李姝律師
被      告  乙○○
被      告  原亨實業社即林麗秀
                        巷28.
上列當事人間請求拆屋還地事件，經本院於民國98年10月27日言
詞辯論終結，判決如下：
    主      文
被告乙○○應將坐落臺北縣板橋市○○段一四之二地號土地上如
附圖A所示面積一七九點一六平方公尺、一四之四地號土地如附
圖所示B所示面積一點二二平方公尺、一四之五地號土地如附圖
所示C部分面積六點三九平方公尺之地上物拆除，並將該部分土
地返還原告。
被告乙○○應給付原告新臺幣壹拾萬玖仟壹佰壹拾玖元，及自民
國九十八年九月十八日起至清償日止，按週年利率百分之五計算
之利息，並自國九十八年九月十九日起至返還第一項所示土地之
日止，按月給付原告新臺幣捌仟參佰肆拾貳元。
原告其餘之訴駁回。
訴訟費用由被告負擔。
本判決第一項於原告以新臺幣壹佰肆拾萬元供擔保後，得假執行
；但被告如以新臺幣肆佰壹拾捌萬參仟陸佰肆拾捌元為原告供擔
保，得免為假執行。
本判決第二項於原告以新臺幣參萬柒仟元供擔保後，得假執行；
但被告如以新臺幣壹拾萬玖仟壹佰壹拾捌元為原告預供擔保，得
免為假執行。
原告其餘假執行之聲請駁回。
   事實及理由
壹、程序方面：
一、按訴狀送達後，原告不得將原訴變更或追加他訴，但請求之
    基礎事實同一，或擴張應受判決事項之聲明者，不在此限，
    民事訴訟法第255 條第1 項第2 款、第3 款項分別定有明文
    。本件原告起訴原係請求被告乙○○、原亨實業社即林麗秀
    應將坐落臺北縣板橋市○○段14-2、14-4地號土地（下稱
    14-2地號土地、14-4地號土地）地上建物即門牌號碼為除，
    將土地返還原告，並給付原告新台幣（下同）80,400元及其
    法定遲延利息，並自98年4月29日起至返還土地之日止，按
    月給付1,340元，嗣於98年8月25日更正訴之聲明為被告乙○
    ○應將坐落臺北縣板橋市○○段14-2如附圖所示A面積
    179.16平方公尺、14-4地號土地如附圖所示B面積1.22平方
    公尺、同段14-5地號（以下簡稱14-5地號土地）如附圖所示
    C面積6.39平方公尺之地上建物即門牌號碼為台北縣板橋市
    ○○○街124巷31之4號拆除，將土地返還原告，並給付原告
    新台幣（下同）500,544元及其法定遲延利息，並自本書狀
    繕本送達翌日起至返還土地之日止，按年利率百分之五計算
    之利息，並自起訴狀繕本送達翌日起至清償日止，按月給付
    8,342元（見本院卷第48頁），經核與首揭規定並無不合，
    合先敘明。
二、本件被告原亨實業社未於言詞辯論期日到場，核無民事訴訟
    法第386條各款所列情形，爰依原告之聲請，由其一造辯論
    而為判決。
貳、實體上理由
一、原告主張：坐落於14之2、14-4、14-5地號土地係原告所有
    ，被告乙○○並無使用之正當權源，以搭蓋門牌號碼臺北縣
    板橋市○○○街124巷31之4號之鐵皮屋（下稱系爭建物）方
    式，無權占有如如附圖斜線所示土地（下稱系爭土地），爰
    依民法第767條規定請求，被告乙○○將上開地上物拆除，
    將系土地返還原告，被告原亨實業社應自系爭建物遷出，又
    被告乙○○無法律上之原因占用系爭土地受有利益，致原告
    受有不能利用系爭土地之損害，爰並依不當得利之法律關係
    請求自起訴狀繕本往前推算5年，並依土地法第97條第1項規
    定，按系爭土地申報地價年息10%計算之相當租金不當得利
    新臺幣（下同）500,544元暨法定遲延利息，及自起訴狀繕
    本送達之翌日起至返還系爭土地之日止，按月給付相當租金
    之不當得利8,342元。並聲明：乙○○應將坐落臺北縣板橋
    市○○段14-2如附圖所示A面積179.16平方公尺、14-4地號
    土地如附圖所示B面積1.22平方公尺、同段14-5地號（以下
    簡稱14-5地號土地）如附圖所示C面積6.39平方公尺之地上
    建物即門牌號碼為台北縣板橋市○○○街124巷31之4號拆除
    ，將土地返還原告，並給付原告新台幣（下同）500,544元
    及其法定遲延利息，並自本書狀繕本送達翌日起至返還土地
    之日止，按年利率百分之五計算之利息，並自起訴狀繕本送
    達翌日起至清償日止，按月給付8,342元，被告原亨實業社
    即林麗秀應自門牌號碼為台北縣板橋市○○○街124巷31之4
    號建物遷出，並願供擔保請准宣告假執行。
二、被告乙○○則以：系爭建物係被告自97年8月間向訴外人承
    租土地所興建，於97年間無償借用原亨實業社使用，原亨實
    業社已於98年4月間遷出，系爭土地經常淹水，原告所受利
    益甚少，原告以土地法第97條規定定最高額度即年息10% 請
    求相當租金之不當得利，顯屬過高等語。並聲明：原告之訴
    及假執行之聲請均駁回。如受不利之判決，願供擔保請准免
    為假執行。
三、被告原亨實業社即林麗秀方面：被告未於最後言詞辯論期日
    到庭，惟之前具狀陳述：被告係向乙○○無償借用廠房，已
    於98年4月間搬遷等語置辯，並聲明：
    駁回原告之訴。
四、原告主張其為系爭土地之所有權人，業據其提出土地登記謄
    本為證（見本院卷第7、8、52頁），系爭土地遭被告乙○○
    以系爭建物占用如附圖A、B、C所示面積合計為186.77平方
    公尺，為兩造所不爭執，業經本院會同兩造勘驗現場，囑託
    板橋地政實施測量後製作複丈成果圖（即附圖）附卷可稽，
    而被告並未舉證證明其具有占用系爭土地之合法權源，故原
    告主張被告乙○○無權占用系爭土地，應堪信為真實。是原
    告本於所有權之法律關係，依民法第767條前段之規定，請
    求被告乙○○將系爭土地上之系爭地上物拆除，將土地返還
    原告，於法並無不合，應予准許。
五、次按無法律上之原因而受有利益，致他人受損害者，應返還
    其利益，民法第179條定有明文。又占有使用他人土地，可
    能獲得相當於租金之利益為社會通常之觀念，最高法院著有
    61年臺上字第1695號判例可資參照。又城市地方房屋之租金
    ，以不超過土地及其建築物申報總價額年息百分之十為限。
    約定房屋租金，超過前項規定者，該管市、縣政府得依前項
    所定標準強制減定之。前開規定於租用基地，建築房屋，均
    準用之。土地法第97條第1項、第105條分別定有明文。又基
    地租金之數額，除以基地申報地價為基礎外，尚須斟酌基地
    之位置，工商業繁榮之程度，承租人利用基地之經濟價值及
    所受利益等項，並與鄰地租金相比較，以為決定，並非必達
    申報總地價年息百分之十最高額（最高法院68年台上字第
    3071號判例意旨參照）。又舉辦規定地價或重新規定地價時
    ，土地所有權人未於公告期間申報地價者，以公告地價百分
    之八十為其申報地價，平均地權條例第16條前段載有明文。
    被告以系爭建物無權占用原告所有系爭土地，受有使用系爭
    土地之利益，致原告之所有權受有損害，原告依不當得利法
    則請求被告返還相當於使用系爭土地所應支付租金之不當得
    利，並無不合。至於賠償金額之計算，查系爭建物係工業用
    廠房，非供住宅使用之房屋，故核定租金時固不受土地法第
    97條所定以土地申報價額年息10%為上限之限制，惟本院仍
    非不得審酌該條所定之土地申報價額年息為酌定相當租金不
    當得利之參考。查系爭土地96年1月迄今之申報地價均為每
    平方公尺5,360元，有原告提出之地籍謄本為證（見本院卷
    第7、8、52頁）。又系爭土地臨臺北縣板橋市○○○街124
    巷，系爭地上物為鐵皮石綿瓦搭建之工業廠房，作為廠房使
    用，目前作為空置，附近建物亦均為工業廠房等情，業據本
    院勘驗現場，製有勘驗筆錄附卷可憑（見本院卷第38頁），
    並有原告提出之現場照片2幀附卷可佐（見本院卷第10頁）
    。本院審酌系爭土地坐落之位置、交通狀況、工商繁榮程度
    ，鄰近大觀國中、大觀國小、華僑實驗中學、華僑高中、國
    立台灣藝術大學，認本件原告所受相當於租金之損害，按申
    報地價年息10%計算，尚屬相當。依此計算，被告占用系爭
    土地186.77平方公尺，被告自97年8月15起即被告乙○○興
    建系爭建物時起至98年8月25日具狀之民事準備書狀繕本送
    達被告之翌日即98年9月18日止，合計1年又1月3天所受相當
    於租金之利益為109,119元（計算式：186.77×5,360×10%
    ×1.09=109, 119，元以下四捨五入，下同），每月相當租
    金之不當得利金額則為8342元（186.77X5360X0.1÷12=8,
    342），逾此部份，應予駁回。至於原告主張被告應給付起
    訴前回溯5年之不當得利，並提出空照圖為證，惟空照圖所
    示之建物並未能證明為被告乙○○所興建，因此，原告並未
    舉證被告乙○○已占有5年之時間，此部份主張自不足採。
    另原告主張被告原亨實業社應自系爭建物遷出云云。然本院
    勘驗現場時，系爭建物並非由被告原亨實業社即林麗秀占有
    等情，製有前揭勘驗筆錄可按，因此，原告此部份請求，應
    予駁回。
六、綜上所述，原告依民法第767條前段規定，請求被告乙○○
    將系爭土地上之系爭建物拆除，將土地返還原告，併依不當
    得利法則請求被告97年8月15日起至98年9月18日日止相當於
    租金之利益為109,119元，及自98年8月25日民事準備書狀繕
    本送達被告之翌日即98年9月18日起，均至清償日止，按週
    年利率5%計算之利息，並自98年9月19日起至返還第一項所
    示土地之日止，按月給付原告8,342元之範圍內，為有理由
    ，應予准許，逾此部分，應予駁回。
七、兩造陳明願供擔保，聲請宣告假執行或免為假執行，經核原
    告勝訴部分，合於法律規定，爰分別酌定相當之擔保金額宣
    告之；原告其餘假執行之聲請，因訴之駁回而失所依據，不
    予准許。
八、本件事證已明，兩造其餘攻擊防禦方法及爭點，核與本件判
    決結果無涉，爰不一一論述。
九、結論：原告之訴為一部有理由、一部無理由，依據民事訴訟
    法第385條第1項前段、79條、第390條第2項、第392條第2項
    ，判決如主文。
中    華    民    國    98    年    11    月    17    日
                  民事第三庭法  官  徐玉玲
以上正本係照原本作成。
如對本判決上訴，須於判決送達後20日內，向本院提出上訴狀，
上訴臺灣高等法院（應按他造人數提出繕本）。
中    華    民    國    98    年    11   月    17    日
                            書記官  陳靜怡


司法院資訊處製作；財團法人民間司法改革基金會備份。
